【裁判字號】    92,簡上,182
【裁判日期】    920709
【裁判案由】    返還不當得利等
【裁判全文】
臺灣臺北地方法院民事判決    九十二年度簡上字第一八二號
    上  訴  人  甲○○
    訴訟代理人  林東乾律師
    被上訴人    合作金庫銀行股份有限公司
    法定代理人  丙○○
    訴訟代理人  乙○○
                丁○○
右當事人間請求返還不當得利等事件，上訴人對於中華民國九十二年二月十日臺灣臺
北地方法院臺北簡易庭九十一年度北簡字第九六三一號第一審判決提起上訴，本院判
決如左：
    主  文
上訴駁回。
第二審訴訟費用由上訴人負擔。
    事  實
甲、上訴人方面：
一、聲明：
（一）原判決廢棄。
（二）被上訴人應給付上訴人新台幣（下同）二十一萬七千四百四十二元，及自起訴
      狀繕本送達翌日起至清償日止按年息百分之五計算之利息。
二、陳述：除與原判決記載相同者，茲引用之外，補稱：
    按請求權，因十五年間不行使而消滅。但法律所定期間較短者，依其規定，民法
    第一百二十五條定有明文。次按執行名義之請求權，雖已罹時效而消滅，執行法
    院仍應依聲請執行，惟債務人得提起異議之訴，司法院二十五年院字第一四九八
    號解釋足資參照。又執行法院僅就強制執行案件作形式上之審查，並不作實質上
    審查，是若執行程序終結後，如發現有不應執行之原因，債務人並非不得提起其
    他之訴訟主張權利，此觀司法院院字第五七八號解釋甚明。經查，本件上訴人既
    已於臺灣板橋地方法院九十年度執字第一二一四一號強制執行程序終結前，以被
    上訴人對上訴人之請求已罹於消滅時效為由，提起債務人異議之訴，主張拒絕給
    付前揭債務，則被上訴人之債權請求權即應歸於消滅，縱令上訴人未請求法院定
    相當並確實之擔保，裁定停止執行，致執行程序終結，被上訴人之債權請求權亦
    不因之恢復，其所獲之清償並非本於上訴人之任意性給付，自屬不當得利。
三、證據：援用第一審所提證據。
乙、被上訴人方面：
一、聲明如：如主文第一項所示。
二、陳述：除與原判決記載相同者，茲引用之外，補稱：
    按債權通常而言，具有五種效力即請求力、執行力、私力實現、處分權能、保持
    力。申言之，債務人自動或因法律強制而提出給付時，債權人得保有此項給付，
    而債權乃成為保有此項給付之法律上原因。故債權人雖因債務人清償而受有利益
    ，且致他人受有損害，但並不成立不當得利。至時效完成後，債務人得拒絕給付
    ，係採抗辯發生主義，即消滅時效完成時，債權自體本身並不消滅，其訴權亦不
    消滅，僅使債務人取得拒絕給付之抗辯權而已。債務人一旦行使此項消滅時效抗
    辯權，債權的請求力即因而減損，難以訴之方法強制實現，惟此種債權仍得受償
    。此種罹於時效之債權，係屬不完全債權（或稱自然債務），債權人請求力因債
    務人之抗辯而減弱，但仍具有可履行性，其受領之權能亦不因此而受影響。是以
    ，被上訴人透過尚有執行力之執行名義，以強制執行程序而獲得債權之滿足，上
    訴人雖於時效完成後行使抗辯權，但未依法提供擔保停止原執行程序之進行，任
    令原執行名義所載之債權獲償，實因上訴人對被上訴人尚有債務存在，並非無法
    律上原因，是上訴人之請求顯無理由。
三、證據：援用第一審所提證據。
    理  由
一、上訴人起訴主張：被上訴人前持台灣台北地方法院板橋分院七十四年度民執速字
    第八五七號債權憑證為執行名義，向台灣板橋地方法院聲請對上訴人之財產為強
    制執行，因被上訴人之債權請求權已經罹於十五年時效期間，上訴人自得拒絕給
    付，上訴人乃於民國九十年九月十九日提起債務人異議之訴，表示拒絕給付之意
    ，並訴請撤銷該案之強制執行程序，嗣上開案件於九十一年一月十日審理時，被
    上訴人即表示已經收取三十二萬三千九百八十四元執行完畢（其中自上訴人執行
    收取二十一萬七千四百四十二元，自訴外人黃信舜執行收取十萬六千五百四十二
    元），上訴人即撤回上開債務人異議之訴。然被上訴人對上訴人之債權既已罹於
    時效而消滅，且經上訴人於執行程序終結前表示拒絕給付，則被上訴人藉由強制
    執行程序強行收取上述款項，即不具有履行之任意性，自屬無法律上之原因而受
    有利益，並致上訴人受有損害，爰依民法第一百七十九條規定，請求被上訴人返
    還自上訴人收取之二十一萬七千四百四十二元，及自起訴狀繕本送達翌日起至清
    償日止按年息百分之五計算之利息等語。被上訴人則以：被上訴人對上訴人之債
    權雖已罹於時效，但其債權之請求力及執行力並未消滅，僅上訴人取得拒絕給付
    之抗辯權而已。此種罹於時效之債權，係屬不完全債權，債權人請求力雖因債務
    人之抗辯而減弱，但仍具有可履行性，其受領之權能亦不因此而受影響。是以，
    被上訴人透過尚有執行力之執行名義，以強制執行程序而獲得債權之滿足，上訴
    人雖於時效完成後行使抗辯權，但未依法提供擔保停止原執行程序之進行，任令
    原執行名義所載之債權獲償，故被上訴人之債權獲償並非無法律上原因等語置辯
    。
二、按執行名義之請求權，雖已罹時效而消滅，執行法院仍應依債權人之聲請，予以
    執行，惟債務人得主張時效，提起異議之訴，司法院二十五年院字第一四九八號
    解釋足資參照。又強制執行程序開始後，除法律另有規定外，不停止執行。有提
    起異議之訴時，法院因必要情形或依聲請定相當並確實之擔保，得為停止強制執
    行之裁定，強制執行法第十八條第一、二項定有明文。本件上訴人固於台灣板橋
    地方法院九十年度執字第一二二四一號強制執行程序終結前，提起債務人異議之
    訴，主張時效抗辯，表示拒絕給付之旨，業經原審調閱臺灣板橋地方法院九十年
    度板簡字第二二一五號債務人異議之訴卷宗查核屬實，且為兩造所不爭執。惟上
    訴人並未聲請法院裁定停止強制執行，是執行法院繼續執行程序以致於終結，於
    法並無違誤。
二、次按無法律上之原因而受利益，致他人受損害者，應返還其利益。雖有法律上之
    原因，而其後已不存在者，亦同，民法第一百七十九條亦有明文。又所謂法律上
    原因即指受益人取得利益或保留利益之法律上原因，故受益人如有法律上原因而
    受利益，他方即使受損害，亦不構成不當得利。再者，消滅時效完成之效力，不
    過發生債務人得拒絕給付之權利，如人不拒絕給付，其所為給付並非無法律上原
    因；如債務人主張時效抗滅，則因時效完成而消滅者亦僅為請求權，仍非債權本
    身。本件上訴人雖於強制執行程序終結前主張時效抗辯並表示拒絕給付之旨，惟
    未依法聲請停止執行，執行法院依法本應繼續執行以迄終結。則被上訴人持上開
    債權憑證為執行名義，聲請法院強制執行，經由強制執行程序而獲得債權之滿足
    ，尚非無法律上之原因而受有利益。至司法院院字第五七八號解釋係指強制執行
    程序中拍賣之不動產係屬第三人所有者，其拍賣為無效，原所有權人於執行程序
    終結後，仍得另行提起回復所有權之訴，核與本件被上訴人係基於對上訴人之債
    權經由強制執行程序獲得滿足之情形不同，上訴人比附援引，並無足採。
三、綜上所述，本件被上訴人經由強制執行程序獲償二十一萬七千四百四十二元，既
    非無法律上之原因。從而，上訴人依民法第一百七十九條規定請求被上訴人給付
    二十一萬七千四百四十二元，及自起訴狀繕本送達翌日起至清償日止按年息百分
    之五計算之利息，為無理由，不應准許。是則原審為上訴人敗訴之判決，並無不
    合。上訴意旨指摘原判決不當，求予廢棄改判，為無理由，應予駁回。
四、據上論結，本件上訴為無理由，依民事訴訟法第四百三十六條之一第三項、第四
    百四十九條第一項、第七十八條，判決如主文。
中      華      民      國     九十二     年      七      月     九     日
                                    民事第五庭審判長法  官  吳青蓉
                                                    法  官  吳素勤
                                                    法  官  林秀圓
右正本證明與原本無異
本判決不得上訴
中      華      民      國    九十二      年      七      月     九     日
                                                法院書記官  林蓮女


司法院資訊處製作；財團法人民間司法改革基金會備份。
